臺灣桃園地方法院民事判決　　　　　　　96年度訴字第1438號
原　　　告　乙○○
訴訟代理人　沈朝標律師
複代理人　　湯偉律師
被　　　告　渣打國際商業銀行股份有限公司
法定代理人　甲○○
訴訟代理人　丙○○
上列當事人間分配表異議之訴事件，於民國96年12月3 日言詞辯
論終結，本院判決如下：
    主      文
原告之訴駁回。
訴訟費用由原告負擔。
    事實及理由
一、原告起訴主張被告於民國94年6 月10日聲請本院以94年度執
    字第15064 號清償債務強制執行事件對訴外人蘇秀卉（即蘇
    錦惠）之財產實施強制執行，即分別以本院92年度促字第19
    463 號支付命令確定之債權額新台幣（下同）2,858,958 元
    聲請就坐落桃園縣平鎮市鎮1088地號土地及其上同段33
    39建號建物（下稱甲標），及以本院91年度促字第3344號支
    付命令確定之債權額9,116,911 元聲請就坐落桃園縣中壢市
    ○○段778 地號土地及其上同段1996建號建物（下稱乙標）
    予以查封拍賣。嗣被告撤回乙標之執行程序，甲標經拍定後
    ，本院於96年1 月19日製作分配表（下稱系爭分配表），並
    定於同年7 月3 日下午3 時實施分配，惟系爭分配表竟將被
    告已撤回之乙標所擔保之抵押債權9,039,276 元列入分配，
    原告依法就系爭分配表提出異議，並經未到場之被告為反對
    陳述，則原告自得提起本件分配表異議之訴。訴外人蘇秀卉
    就甲標設定本金最高限額420 萬抵押權（下稱系爭抵押權）
    予被告，惟被告就甲標之債權額僅為2,858,958 元，系爭分
    配表將9,039,276 元計入被告債權額，違反抵押權之從屬性
    。系爭分配表所列被告之債權為10,408,452元，應扣除上開
    誤列之9,039,276 元，則被告所得分配之金額為 1,369,076
    元，系爭分配表被告所分配之3,846,554 元，其中2,477,47
    8 元非屬系爭抵押權擔保範圍，自應剔除。訴外人蘇秀卉雖
    就甲標設定系爭抵押權，並與被告簽定不動產抵押契約，惟
    抵押權設定契約書及甲標之土地及建物登記謄本並未記載以
    同上不動產抵押契約為附件，則同上不動產抵押契約自不生
    物權效力。又同上不動產抵押契約所載就其他一切債務之擔
    保之約定，並約明無一定之法律關係，而其所載借款保證之
    擔保，亦未約明擔保何時之借款，其約定顯屬概括最高限額
    抵押權之設定，應屬無效。而被告為經濟強者之金融機關，
    其以定型化契約方式，使訴外人蘇秀卉不得已而簽立同上不
    動產抵押契約，用以確保其抵押債權之受償可能，加重訴外
    人蘇秀卉之責任，且使抵押人負擔不可預期之債務，擔保之
    債權又無一定之範圍，不僅有害抵押物之換價，亦侵害其他
    債權人之權益，依民法第247 條之1 第2 款、消費者保護法
    第2 條第2 款、第7 款、第11條、第12條第1 項、第2 項第
    1 款及其施行細則第14條第2 款規定，同上不動產抵押契約
    應屬無效。甲標系爭抵押權係於87年4 月21日設定，存續期
    間自同日起至117 年4 月20日止，惟乙標所擔保之債權即本
    金9,039,276 元早於86年11月28日即成立，自非甲標系爭抵
    押權所擔保之範圍。況最高限額抵押權確定後即成為普通抵
    押權，其從屬性因而回復。被告已於91年1 月15日就乙標之
    最高限額抵押權所擔保之債權聲請本院核發91年度促字第33
    44號支付命令確定，則上開本金9,039,276 元之債權應僅為
    乙標之抵押權所及，而不得主張復於甲標之系爭抵押權爰用
    之。甲標之系爭抵押權之債權額業於95年5 月10日經本院92
    年度促字第19463 號支付命令確定，被告自不得將其與訴外
    人蘇秀卉、徐長壽達成和解而撤回之乙標所擔保之9,039,27
    6 元，又列入甲標參與分配。乙標價值較甲標高出甚多，甲
    標有原告為第二順位抵押權人，乙標則無他順位之抵押權人
    ，被告自承如甲、乙標均拍定足以清償債務，其竟撤回價值
    較高之乙標，再將乙標之債權9,039,276 元列入甲標參與分
    配，顯無法全數獲償，並致原告之抵押權無法受償，被告所
    為應屬權利濫用等語。並聲明系爭分配表被告所分配3,846,
    554 元之債權額，應減為1,369,076 元。
二、被告則以本院定於96年7 月3 日實施分配，原告雖於同年月
    7 日聲明異議，卻未於分配期日起10日內即同年月24日前向
    執行法院為起訴之證明，而遲至同年8 月9 日始提起本件訴
    訟，已違反強制執行法第41條第3 項不變期間之規定，應駁
    回其訴。訴外人蘇秀卉就甲標設定系爭抵押權予被告，抵押
    權存續期間自87年4 月21日起至117 年4 月20日止，並於土
    地登記簿附件之不動產抵押契約約定，訴外人蘇秀卉將甲標
    向被告設定系爭抵押權作為擔保，並保證訴外人徐長壽對被
    告現在（含過去所負現在尚未清償之各項債務）及將來應償
    還之各項債務，以本金最高限額420 萬元為限度之清償，及
    各項債務之利息、遲延利息、違約金、執行抵押權之費用。
    且所提供之抵押物，除擔保其所屬之債務外，不論抵押物提
    供之先後，被告得作為債務人所負其他債務之擔保共通流用
    之。而訴外人徐長壽於86年11月20日以訴外人蘇秀卉為連帶
    保證人向被告借款1 千萬元，借款期間自86年11月28日起至
    106 年11月28日止，迄尚有本金9,039,276 元未清償，依上
    開約定，此筆債權自屬系爭抵押權所擔保範圍。被告與連帶
    保證人即訴外人蘇秀卉間之保證契約，其性質為單務、無償
    契約，非屬消費者保護法所規範之消費法律關係，本件同上
    不動產抵押契約當無消費者保護法之適用等語置辯，並聲明
    駁回原告之訴。
三、按債權人或債務人對於分配表所載各債權人之債權或分配金
    額有不同意者，應於分配期日1 日前，向執行法院提出書狀
    ，聲明異議。異議未終結者，為異議之債權人或債務人，得
    向執行法院對為反對陳述之債權人或債務人提起分配表異議
    之訴。聲明異議人未於分配期日起10日內向執行法院為前 2
    項起訴之證明者，視為撤回其異議之聲明，強制執行法第39
    條第1 項、第41條第1 項前段、第3 項前段分別定有明文。
    亦即債權人或債務人對於分配表所載各債權人之債權或分配
    金額有不同意，且於分配期日1 日前，向執行法院提出書狀
    聲明異議，經到場之債務人或有利害關係之他債權人為反對
    之陳述時，聲明異議人應於分配期日起10日內提起分配表異
    議之訴，且向執行法院為起訴之證明，其起訴始為合法；然
    若其他債權人或債務人於分配期日未到場，執行法院亦未依
    聲明異議更正原分配表，而將聲明異議狀送達債務人或其他
    債權人，斯時聲明異議人無從知悉債務人或有利害關係之他
    債權人對於其異議內容是否反對，猶期待執行法院將依其異
    議內容更正分配表，則前開10日期間自分配期日起算，顯失
    公平，而應類推適用強制執行法第41條第4 項規定，亦即聲
    明異議人對其他債權人或債務人提起分配表異議之訴及提出
    起訴證明之10日期間，應自聲明異議人受執行法院通知其提
    起分配表異議之訴及提出起訴證明之日起算，而非自分配期
    日起算。經查，本院94年度執字第15064 號清償債務強制執
    行事件對訴外人蘇秀卉（即蘇錦惠）之財產實施強制執行，
    於96年1 月19日制作系爭分配表，因利害關係人應受送達處
    所遷移不明而先後定期分配，最後一次分配期日為同年7 月
    3 日下午3 時實施分配，原告先後於分配期日一日前之96年
    5 月29日、96年6 月13日及96年7 月2 日提出異議，惟未獲
    被告同意更正。嗣執行法院於96年7 月24日通知原告應於送
    達10日內向執行法院為已提起分配表異議之訴之證明，原告
    於96年7 月27日收受通知，並於10日內之96年8 月9 日提起
    本件分配表異議之訴，並於同日向執行法院提出起訴之證明
    。經本院依職權調閱前開執行卷宗查核屬實。依前說明，原
    告既為前開強制執行分配程序之第二順位抵押債權人，對於
    系爭分配表所列系爭扺押權之債權人之被告及原告受分配數
    額異議，而於分配期日一日前向執行法院提出異議，並於收
    受執行法院通知10日，遵期向執行法院為已對不同意更正分
    配表之被告提出本件訴訟之證明。原告提起本件分配表異議
    之訴自屬合法，合先敘明。
四、原告起訴主張被告於94年6 月10日以本院92年度促字第1946
    3 號（債權額2,858,958 元）、91年度促字第3344號（債權
    額9,116,911 元）確定支付命令為執行名義聲請對訴外人蘇
    秀卉（即蘇錦惠）之財產實施強制執行，由本院以94年度執
    字第15064 號清償債務強制執行事件受理在卷，並就甲標、
    乙標不動產查封拍賣，而被告對甲標、乙標分別設有本金最
    高限額420 萬、1,020 萬元之抵押權。嗣被告撤回乙標之執
    行程序，甲標經本院拍定後，於96年1 月19日製作系爭分配
    表，並定於同年7 月3 日下午3 時實施分配，系爭分配表並
    將被告同上債權額9,039,276 元列為系爭抵押權所擔保之債
    權同受償等情，已為被告所不爭執，並據本院依職權調閱前
    開執行卷宗查核屬實。原告此部分主張，自為真實可採。原
    告又主張同上9,039,276 元債權並非系爭抵押權所擔保之債
    權一事，惟為被告所否認，並辯稱訴外人蘇秀卉就甲標設定
    系爭抵押權予被告，抵押權存續期間自87年4 月21日起至11
    7 年4 月20日止，擔保訴外人徐長壽對被告所負債務。訴外
    人徐長壽於86年11月20日以訴外人蘇秀卉為連帶保證人向被
    告借款1 千萬元，借款期間自86年11月28日起至106 年11
    月28日止，尚有本金9,039,276 元未為清償，自為系爭抵押
    權所擔保範圍等情。經查，被告所辯除同上債權 9,039,276
    元為系爭抵押權所擔保債權外，已為原告所不爭執，核與前
    開執行卷宗所附本院91年度促字第3344號確定支付命令及土
    地、建物登記謄本各1 紙所載相符，並有被告提出抵押權設
    定契約書、不動產抵押契約書、借款約定條款各1 紙為憑。
    被告此部分所辯除同上債權9,039,276 元為系爭抵押權所擔
    保債權外，亦為真實可信。又，系爭抵押權依土地登記謄本
    所載為本金最高限額抵押權，存續期間自87年4 月21日起至
    117 年4 月20日止，債務人為訴外人徐長壽，依抵押權設定
    契約書聲請登記以外之約定事項欄所載其擔保債權範圍依據
    不動產抵押契約所載，而系爭抵押權之抵押契約約定係擔保
    訴外人徐長壽對被告現在（含過去所負現在尚未清償之各項
    債務）及將來應償還之各項借款借據以及其他債務，則訴外
    人徐長壽於86年11月20日以訴外人蘇秀卉為連帶保證人向被
    告借款1 千萬元，借款期間自86年11月28日起至106 年11月
    28日止，既有本金9,039,276 元未為清償，自為系爭抵押權
    所擔保債權，系爭分配表將被告同上債權9,039,276 元列為
    系爭抵押權所擔保之債權受償，自屬有據，並無違誤。又，
    系爭抵押權於確定後，固已為普通抵押權，其從屬性亦因而
    回復，惟同上債權9,039,276 元，係系爭抵押權於確定前已
    存在，並為系爭抵押權所擔保範圍，而非被告於系爭抵押權
    確定後新取得之債權，系爭分配表將被告同上債權9,039,27
    6 元列為系爭抵押權所擔保之債權受償，與普通抵押權之從
    屬性無違。又，原告在已設有系爭押權之甲標再設定第二順
    位抵押權時，自甲標不動產登記謄本上應可得知系爭抵押權
    存在，並應認知甲標拍賣價金，在系爭抵押權所設定之本金
    最高限額420 萬元範圍內，均可能為系爭抵押權效力所及，
    原告自應評估其利弊，並承擔不能自甲標拍賣價金受償之風
    險。況，被告就同一債權所設定不同抵押權，有權擇一實行
    抵押權，以實現其債權，自無權利濫用之情形。原告所稱同
    上債權9,039,276 元僅為乙標之抵押權所及，而不得主張為
    系爭抵押權效力所及，被告撤回價值較高之乙標，且無他順
    位之抵押權人，再將同上債權9, 039,276元列入甲標參與分
    配，致原告之抵押權無法受償，被告所為應屬權利濫用云云
    ，於法無據，自非可採。
五、綜上所述，被告對訴外人徐長壽之同上債權9,039,276 元既
    為係系爭抵押權所擔保債權，系爭分配表將同上債權9,039,
    276 元列為系爭抵押權所擔保之債權受償，於法並無不合。
    原告以系爭分配表所列系爭抵押權所擔保債權贅列同上債權
    9,039,276 元為由，提起本件分配表異議之訴，請求將系爭
    分配表所列被告受分配3,846,554 元之金額，減為1,369,07
    6 元，為無理由，不應准許。
六、本件事證已臻明確，兩造其餘攻擊防禦方法，經本院審酌後
    ，認與本院所為上述判斷不生影響，爰不一一贅論，附此敘
    明。
七、據上論結，本件原告之訴為無理由，依民事訴訟法第78條，
    判決如主文。
中　　華　　民　　國　　96　　年　　12　　月　　17  　日
                  民事第三庭    法　官　張天民
以上正本係照原本作成
如對本判決上訴，須於判決送達後20日內向本院提出上訴狀
中　　華　　民　　國　　96　　年　　12　　月　　17　　日
                                書記官　劉彩華
